【裁判字號】    88,重訴,1069
【裁判日期】    890309
【裁判案由】    清償借款
【裁判全文】
臺灣臺北地方法院民事判決  八十八年度重訴字第一○六九號
    原      告  台北縣林口鄉農會
    法定代理人  甲○○
    訴訟代理人  乙○○
                凌見臣律師
    被      告  丙○○      住台北市○○區○○路三十巷一六八弄三十四之一號
    訴訟代理人  郭惠吉律師
                孫建國律師
                劉慧娟律師
右當事人間清償借款事件，本院判決如左：
    主    文
原告之訴及假執行之聲請均駁回。
訴訟費用由原告負擔。
    事    實
甲、原告方面：
一、聲明：
    被告應給付原告新台幣（下同）二千五百萬元及自民國八十三年六月十八日起至
    清償日止，按週年利率百分之一○．一計算之利息，暨自八十三年七月十九日起
    至清償日止，其逾期在六個月以內者，按上開利率百分之十，超過六個月者，按
    上開利率百分之二十計算之違約金；及為以供擔保為條件之假執行宣告。
二、陳述：
（一）被告於八十一年四月十八日向原告借款二千五百萬元，並於八十三年四月十八
      日續貸轉期一次，約定清償期為八十五年四月十八日，利息按週年利率百分之
      一○．一計付，遲延付款時，除仍按上開利率計息外，其逾期在六個月以內者
      ，按上開利率百分之十，超過六個月者，按上開利率百分之二十計付違約金。
      被告自八十三年六月十八日起即未依約清償，尚欠原告本金二千五百萬元，爰
      依消費借貸之法律關係，提起本訴，求為判決被告給付上款及利息、違約金。
（二）對被告抗辯所為之陳述：
  １、被告為取得向原告貸款之資格，先於八十一年四月七日將戶籍自台北市○○路
      遷入台北縣林口鄉○○路五二五巷十八號，並於八十一年四月八日申請成為原
      告會員，旋於八十一年四月十四日，以王忠慰、徐義榮、侯明輝、林和吉為連
      帶保證人，檢附被告之扣繳憑單、土地建物所有權狀、戶籍謄本，並提供前開
      連帶保證人共有坐落台北縣林口鄉○○○段頭湖小段一五七等十一筆地號土地
      為擔保，向原告申請貸款二千五百萬元；嗣於八十一年四月十七日與原告完成
      對保，並簽名蓋章於授信約定書，同日被告並於原告處簽名蓋章開立活期存款
      帳戶，帳號一二０︱一八五三九一，並由保證人將坐落台北縣林口鄉○○○段
      頭湖小段一五七等十一筆地號土地完成最高限額三千二百五十萬元之抵押設定
      。原告於被告完成上開手續後，乃於八十一年四月十八日於被告簽名蓋章於承
      諾書，並蓋章於借據後，即於同日將借款二千五百萬元撥入被告前開活期帳戶
      ，完成貸款手續，迄八十三年五月五日申請展期續貸。而依兩造授信約定書第
      二條之約定「於未為前項通知及變更或註銷留存印鑑手續前與貴會（即原告）
      所為之交易，立約人（即被告）均願負其責任」，系爭借據印鑑既與授信約定
      書留存印鑑相符，被告就系爭債務即應負清償責任，被告辯稱印鑑為人偽刻
      蓋，應就該事實負舉證責任。
  ２、按消費借貸，因金錢或其他代替物之交付，而生效力。又消費借貸契約之訂立
      ，法律並無應以書面為之之規定，借用人向貸與人所述借用金錢之緣由，是否
      屬實，借用人就其所借得之金錢作何用途，均與消費借貸契約之成立無關。而
      一般銀行業者經辦一般貸放業務，係由借用人提出借款之申請，銀行業者循序
      辦理徵信、對保、開立活期帳戶等手續後，即將款項撥入帳戶完成貸放作業。
      本件被告於八十一年四月十四日向原告提出二千五百萬元借款之申請，於同年
      月十七日，完成對保，並於同日開立活期帳戶（此亦經被告親自簽名並留存印
      鑑，見原證五），原告於八十一年四月十八日將款項撥入被告所開立之前開帳
      戶，使系爭消費借貸契約成立生效；至於被告如何處理系爭款項，要與原告無
      關。
  ３、被告確與證人林和吉共同出資一千萬元購買系爭借款供擔保之土地（即台北縣
      林口鄉○○○段頭湖小段一五七等十一筆地號土地），被告於八十五年一月十
      三日調查局北機組問「你有無向林口農會辦理貸款」，被告答「有的，約在八
      十一年四月間，林和吉通知我準備好印章、身分證、印鑑證明等相關文件，並
      要我在某日赴林口鄉某地辦理貸款手續，我即依約前往，並在貸款文件上簽名
      ，至於印章等相關文件，我則交予林和吉全權處理」，又調查局北機組問「你
      與林和吉有無業務來往」，被告答「約在八十一年間，林和吉告訴我，他想買
      林口相一塊土地，問我有無意思投資，且稱該土地取得後，最多一年內即可轉
      售圖利，我乃投資新台幣二百萬元，並交予林和吉」，即明被告自始即參與擔
      保土地之投資，並進而向原告借貸系爭款項，被告辯稱不知借貸一事，顯與事
      實大相逕庭；另林和吉於八十五年一月二十八日調查局北機組問「據你於八十
      五年一月九日接受本局調查時供稱前述土地你曾請託鄭茂成、丙○○、溫秀鑾
      三人為人頭，向林口農會辦理土地貸款？是否如此？請說明」，林和吉答「我
      確有請這三人向林口農會貸款，不過，鄭茂成等三人均在我投資一千萬元股權
      內各投資二百萬元，因此他們並不是人頭，而是投資人」，又調查局北機組問
      「據溫秀鑾於八十五年一月十二日向本局供稱約在八十一年四月間的時候係你
      通知渠至林口鄉辦理貸款，是否如此？」，林和吉答「是的，另外二人也是我
      通知的」，又調查局北機組問「你有無告訴溫秀鑾等三人申貸理由」，林和吉
      答「有的，我曾告訴溫秀鑾等三人，前述土地承購後，須貸相當高之款項，而
      林口農會限定每人最高貸款額度為二千五百萬元，故需要許多人出面申貸，所
      以才請該三人出面貸款」，益明被告確係親自向原告申貸系爭款項，被告主張
      未向原告借貸，乃非實情。
  ３、退步言之，本件被告縱係訴外人洪德利分散借款之借款名義人，惟被告既同意
      為借款名義人，就系爭借款亦應負清償責任。
三、證據：
    提出授信約定書、擔保放款借據、活期存款印鑑卡、戶籍謄本、會員入會申請書
    、借款申請書、抵押權設定契約書、承諾書、傳票、台灣高等法院八十六年上易
    字第六六六五號判決書。
乙、被告方面：
一、聲明：駁回原告之訴及為以供擔保為條件之免假執行宣告。
二、陳述：
（一）被告於八十一年四月十五日因向訴外人宇敦建設股份有限公（下稱宇敦公司）
      購買房屋，於同年月十七日當被告再到宇敦公司時，該公司內部人員以嗣後以
      房地貸款擬向原告辦理為由即拿一些  原告之開戶資料要被告填寫以作為將來
      辦理房、地貸款之用。因當日被告並未攜帶個人私章，故經辦人員遂要求被告
      先簽名，待將來辦理房地貸款前再帶個人私章補蓋其上以完成開戶手續即可。
      原告所提證物上之被告之私章並非被告所有，顯係他人盜刻蓋用。而宇敦公司
      嗣並未向原告辦理貸款手續，而轉向他銀行申貸，故被告一直未至原告蓋章。
      ，被告既未曾到過原告之處所，即無可能辦理任何存提款或轉帳行為，更未嘗
      與原告成立任何消費借貸契約。
（二）依台灣高等法院八十六年上易字第六六六五號刑事判決認定之事實，林口鄉農
      會之鉅額貸款，乃係農會總幹事及貸款承辦人員與洪德利集團勾結所致，被告
      對於被冒名作為借款申請人及冒名貸借鉅額款項乙節，均毫不知情。本件系爭
      借款之整個過程中，包括開戶、借款之申請及所謂展期貸款，原告之相關承辦
      人員，均未曾與被告有過任何之連絡，被告既未授權洪慧玲為代理人，則洪慧
      玲遽以被告名義向原告申貸系爭借款，而原告又未曾與被告為任何之連絡，則
      無權代理，其未經本人即被告之同意，自不對被告生效。況以被告並未曾於原
      告之信用部開設之活期存款帳戶，該帳戶係洪慧玲或張悅華冒名所開設，系爭
      借款亦由張悅華所領取。被告既未曾收受原告交付之系爭借款，則兩造間應無
      系爭借貸關係，系爭帳戶既係由原告之承辦人員與訴外人供德利所開設，且款
      項亦係經由洪德利集團所領用，原告即無交付款項予被告之事實，難謂兩造間
      成立消費借貸契約。
（三）原告所提以被告名義之會員入會申請書、借款申請書、及借據其上被告名義之
      簽名及印章均非真正。茍被告確曾向原告提出會員入會及借款之申請，依金融
      業之作業規定及習慣，自會要求被告本人親自簽名蓋章，今由簽名及印章均非
      真正乙節觀之，應係他人冒被告名義所為，被告既未向原告借款，則原告訴請
      被告為返還，自無理由；且抵押權設定契約書、他項權利證明書上被告之簽名
      及印章，均非真正。告在八十一年五月二十九日即因宇敦建設公司告知已不擬
      向農會辦理貸款而將戶籍遷離台北縣林口鄉○○村○○鄰○○路五二五巷十八
      號。惟原告所提八十三年五月五日之借據及八十五年七月十九日之他項權利變
      更契約書卻仍依舊資料為記載，顯然該借據及申請變更登記絕非被告所為甚明
      。
（四）證人陳隆德在洪慧玲辦理貸款期間擔任林口鄉農會放款調查員，其均配合農會
      總幹事陳有諒之指示辦理。其故意違反規定審核通過放款，亦未依規定確實徵
      信及審核，致被判處有期徒刑二年緩刑五年確定，則證稱辦理對保，對保時由
      被告本人攜帶身分證及印章，在農會顧客休息室對保等情，自不足採。
（五）原告所提之借款資料被告列名為借款人並未為任何人之保證人。是故林和吉在
      八十五年一月九日調查局北機組所為「洪德利···要求我提供三名連帶保證
      人，因此我請託鄭茂成、丙○○、溫秀鑾三人出面作保」，即非實在。原告所
      提全部文件中有關被告之印章並非被告所有，更非印鑑章，是林和吉於調查局
      陳述將保證人之印鑑章交予洪德利，亦非事實；又林和吉所投資之一千萬元究
      於何時取回，林和吉於調查局之筆錄亦有不符，故其於調查局所為之陳述，不
      足為本件之證明。
（六）被告並未曾交付印鑑證明書及印章予林和吉或洪德利。前開調查局筆錄上所載
      「．    ．．約在八十一年四月間，林和吉通知我準備好印章、身分證、印鑑
      證明等相關文件···。至於印章等相關文件我則交予林和吉全權處理」，即
      非正確。被告因於八十一年四月十五日向宇敦建設公司購買房屋，經該公司告
      知擬向林口鄉農會申請房屋貸款。惟嗣後僅填寫部份貸款資料並未完成開戶手
      續及貸款手續。筆錄中所載「你有無向林口農會辦理貸款？答有的」，其真意
      實係指曾向林口鄉農會辦理貸款手續並非指本件系爭貸款。
三、證據：
    提出戶籍謄本、買賣契約書、土地登記申請書、抵押權設定契約書。
丙、本院依職權調閱台灣板橋地方法院八十五年度訴字第一五七八號刑事卷（內含台
    灣板橋地方法院檢察署八十五年他字第三六八、八十五偵字第一一○二六號、台
    灣高等法院八十六年上易字第六六六五號卷）
    理    由
一、兩造爭執之要旨：
    原告起訴主張：被告於八十一年四月十八日向伊借款二千五百萬元，於八十三年
    四月十八日續貸展期一次，約定清償期為八十五年四月十八日，利息按週年利率
    百分之一○．一計付，遲延付款時，除仍按上開利率計息外，其逾期在六個月以
    內者，按上開利率百分之十，超過六個月者，按上開利率百分之二十計付違約金
    。詎被告自八十三年六月十八日起即未依約清償，迄今尚欠本金二千五百萬元，
    爰依消費借貸之法律關係，求為判決被告給付上款及約定利息、違約金等語。被
    告則以：伊與原告間無任何借貸關係存在等語，資為抗辯。
二、得心證之理由：
    原告主張被告向伊借款之事實，業據提出借據、授信約定書、撥款證明為證，被
    告雖不否認簽名之真正，惟否認兩造有成立消費借貸之合意。按當事人互相表示
    意思一致者，無論其為明示或默示，契約即為成立。民法第一百五十三條第一項
    定有明文。從而當事人主張有金錢借貸關係存在，須就其發生所須具備之特別要
    件即金錢之交付及借貸意思表示互相一致負舉證之責任，若僅證明有金錢之交付
    未證明借貸意思互相表示一致者，尚不能認有金錢借貸關係存在。又無代理權人
    以代理人之名義所為之法律行為，非經本人承認，對於本人，不生效力。亦為民
    法第一百七十一條所明定。經查：
    （一）原告固曾於八十一年四月十八日撥款二千五百萬元進入被告之帳戶內，惟
          前開款項，乃係原告總幹事陳友諒為配合訴外人洪德利超額借款而予以合
          辦理的，且洪德利係透過十九名借款名義人，向原告借得四億五千萬元之
          事實，有台灣高等法院八十六年度上易字第六六五號刑事判決附卷足憑，
          ，且為原告所不爭；而前開借款名義人，或不知為借款名義人，或於簽立
          各項借款文件時，所有文件均係空白且不知借款金額之事實，亦有台灣板
          橋地方法院八十六年他字第三六八號偵查卷附筆錄可證（見偵查卷（一）
          第二十六、三十二、四十、四十八及卷（五）二八二、二八三頁），且原
          告辦理本件借款之徵信人員即證人陳隆德係因訴外人洪麗芬之通知而前往
          安敦公司，自訴外人洪慧玲處收取已填妥之申貸人頭個人資料表，其於受
          受理後，因陳友諒交待趕快辦理，故未對資料之內容詳加徵信之事實，亦
          有前開偵查卷附筆錄足憑，則陳隆德於本院證稱與原告在會客室對保，並
          核對無誤後，始由當事人簽章，顯不足採。從而，本件原告縱曾於八十一
          年四月間應證人林和吉之邀前往宇敦公司辦理貸款手續，並於借據、約定
          書等文件上簽名，惟其於簽立前開文件時，既未與原告洽談借款事宜，則
          其於簽立借據時，與原告間即無借款之合意，是其縱提出借款之要約，惟
          對於契約必要之點即借貸數額，既未曾與原告有任何洽談之機會，即難謂
          兩造間有借貸之合意，是原告縱將項款撥入被告之帳戶，亦不能證明兩造
          間成立消費借貸關係。
    （二）又上開借款名義人均係由洪德利指示洪慧玲填載不實之借款申請書及個人
          資料表之事實，亦有原告所不爭之前開刑事判決可證，則被告縱有投資林
          和吉出資購買之土地，並同意出名借款，惟其係基於信賴關係而將個人資
          料交付林和吉辦理，並未委託洪慧玲，是洪慧玲以被告名義填寫不實之借
          款申請書向原告借款，係屬無權代理，依前開民法規定，未經被告之同意
          ，對於被告不生效力。
    （三）綜上所述，兩造間並無借貸關係存在，原告基於消費借貸之法律關係，請
          求被告給付二千五百萬元及約定利息、違約金，即無理由，應予駁回；又
          原告之訴既經駁回，其假執行之聲請，失所附麗，應併予駁回。
三、本件事證已臻明確，兩造其餘攻擊、防禦方法及舉證，於判決結果不生影響，毋
    庸一一論述，附此敘明。
四、結論：
    原告之訴為無理由，依民事訴訟法第七十八條，判決如主文。
中      華      民      國    八十九    年      三      月      九      日
                                      民事第六庭法      官  吳素勤
右為正本係照原本作成
如對本判決上訴，須於判決送達後廿日內向本院提出上訴狀
中      華      民      國    八十九    年      三      月      九      日
                                                法院書記官  柯金珠


司法院資訊處製作；財團法人民間司法改革基金會備份。
